【裁判字號】    92,上,422
【裁判日期】    920729
【裁判案由】    給付票款
【裁判全文】
臺灣高等法院民事判決                              九十二年度上字第四二二號
    上  訴  人  台灣中小企業銀行股份有限公司
    法定代理人  王榮周
    訴訟代理人  蔡翼仲
    被  上訴人  爵比有限公司
    法定代理人  廖本源
右當事人間請求給付票款事件，上訴人對於中華民國九十二年一月十七日台灣台北地
方法院九十一年度重訴字第五二五號第一審判決提起上訴，本院判決如左：
    主    文
上訴駁回。
第二審訴訟費用由上訴人負擔。
    事實及理由
壹、程序方面
    被上訴人經合法通知，未於言詞辯論期日到場，核無民事訴訟法第三百八十六條
    各款所列各款情事，爰依上訴人之聲請，由其一造辯論而為判決。
貳、實體方面
一、上訴人起訴主張：宏宙企業有限公司 (下稱宏宙公司 )於民國八十二年十二月二
    十三日邀同原審被告陳龍山、簡淑芬、陳龍智等為連帶保證人，向上訴人借款新
    台幣 (下同 )一千零二十三萬元，並簽訂同額款項之借據一紙；又為借款融資需
    要，邀同陳龍山、簡淑芬、簡淑慎等為連帶保證人，陸續向上訴人借款，目前尚
    欠如原判決附表一、二所示之金額。嗣宏宙公司為清償前開欠款，背書轉讓含被
    上訴人所簽發三紙支票 (下稱系爭支票，詳如本判決附件所示) 在內之如原判決
    附表三所示之支票十六紙，共計九百五十四萬三千七百四十八元，經上訴人提示
    後均遭退票，嗣向發票人即原審被告珍豐科技有限公司、欣榮昌實業有限公司、
    國力福有限公司、祥崙企業有限公司、辰揚貿易股份有限公司、和加企業股份有
    限公司、瑋泰貿易有限公司、畫典企業有限公司、宏昱國際開發有限公司及被上
    訴人催討未果；縱「廖本源」係遭冒用名義為被上訴人公司之法定代理人，被上
    訴人公司仍應負本件票據責任，爰依契約與保證之法律關係，及票據法第九十六
    條第一項之規定，請求：(一)宏宙公司與陳龍山、簡淑芬、陳龍智等連帶給付七百
    零六萬五千零六十八元，及如原判決附表一編號一所示之利息、違約金。(二)宏宙
    公司與陳龍山、簡淑芬、簡淑慎應連帶給付一千三百零六萬五千元、美金三十萬
    五千七百四十七元、日幣四十八萬五千五百二十五元，及如原判決附表一編號二
    至十一及如原判決附表二所示之利息、違約金。(三)珍豐科技有限公司、欣榮昌實
    業有限公司、國力福有限公司、祥崙企業有限公司、辰揚貿易股份有限公司、和
    加企業股份有限公司、瑋泰貿易有限公司、畫典企業有限公司、宏昱國際開發有
    限公司、被上訴人各與宏宙公司連帶給付上訴人如原判決附表三所示之票面金額
    及利息，並於宏宙公司、陳龍山、簡淑芬、簡淑慎、陳龍智給付如原判決附表一
    、二所示之範圍內免為給付；宏宙公司、陳龍山、簡淑芬、簡淑慎、陳龍智亦於
    珍豐科技有限公司、欣榮昌實業有限公司、國力福有限公司、祥崙企業有限公司
    、辰揚貿易股份有限公司、和加企業股份有限公司、瑋泰貿易有限公司、畫典企
    業有限公司、宏昱國際開發有限公司、被上訴人為給付時，於該給付範圍內免為
    給付。
二、被上訴人公司未於言詞辯論期日到場，亦未以書狀為任何聲明或陳述，惟據其法
    定代理人廖本源於原審到庭辯稱：伊並未申請設立爵比有限公司，亦未簽發系爭
    支票，係遭人冒用名義擔任爵比有限公司之法定代理人等語。
三、原審除關於上訴人請求被上訴人給付票款部分外，均為上訴人勝訴之判決，上訴
    人就其敗訴部分不服，提起上訴，其於本院上訴聲明：(一)原判決主文第十四項關
    於駁回上訴人請求被上訴人給付之訴部分廢棄。(二)右開廢棄部分，被上訴人應給
    付上訴人一百四十四萬一千八百五十元，及如本判決附件所示之利息起算日起至
    清償日止，按年息百分之六計算之利息。
四、本件上訴人主張其執有被上訴人公司簽發如附件所示之系爭支票，而請求被上訴
    人給付票款等語，固據其提出系爭支票暨退票理由單各三紙為證 (見原審卷(一)第
    六八頁至七十頁) 。惟被上訴人公司之法定代理人廖本源辯稱：爵比有限公司登
    記資料上之印章並非伊所有，伊不是該公司之法定代理人，伊也不認識董事，係
    遭冒名擔任被上訴人公司之法定代理人，伊完全不知情等語。經查：
  (一)按法人係除自然人外，依法律規定所設立具有權利義務能力資格之主體，為法律
    創設之人格。而公司為法人，依公司法第六條規定，一經中央主管機關依法登記
    並發給執照後，即行成立而取得法人資格。本件被上訴人公司登記之法定代理人
    為廖本源，此有該公司變更登記表在卷足稽 (見原審卷(二)第二二二頁至二二三頁
    ) 。廖本源辯稱遭冒名擔任被上訴人公司之法定代理人乙節，固提出台灣桃園地
    方法院檢察署檢察官九十年度偵字第一二三三五號、九十一年度偵緝字第三九號
    不起訴處分書為證 (見原審卷(二) 第十九頁至二十頁、第二七五頁至二七六頁)。
    惟細繹上開不起訴處分書內容，係關於訴外人賓揚股份有限公司 (下稱賓揚公司
    ) 告訴「廖本源」之人於九十年一月八日，以被上訴人公司法定代理人之身分出
    面，為被上訴人公司向賓揚公司以動產擔保交易附條件買賣之方式購買自用小客
    車一部，於價金未付清前，即將該車質押於不知名之第三人，涉有侵占及違反動
    產擔保交易法之罪嫌，經檢察官查明後，或以廖本源僅係該筆動產擔保交易之連
    帶保證人，並非債務人，或以廖本源其人並未以被上訴人公司法定代理人身分出
    面向賓揚公司購車，而認廖本源所涉罪嫌不足，予以處分不起訴，從而尚難遽認
    廖本源非被上訴人公司之法定代理人，亦不能證明被上訴人公司係冒名設立之公
    司。
  (二)惟按民事訴訟如係由原告主張權利者，應先由原告負舉證之責，若原告先不能舉
    證，以證實自己主張之事實為真實，則被告就其抗辯事實即令不能舉證，或其所
    舉證據尚有疵累，亦應駁回原告之請求 (最高法院十七年上字第九一七判例意旨
    參照) 。本件經登記之被上訴人公司法定代理人廖本源既辯稱不知情，並否認有
    簽發系爭支票之情事，上訴人自應就其主張被上訴人公司負發票責任之事實負舉
    證責任。查上訴人固主張系爭支票經其於法定期間內提示，係因存款不足而遭退
    票，並無印鑑不符之情事，可見被上訴人公司之法定代理人廖本源之名義縱遭冒
    用，系爭支票仍屬被上訴人公司之實際負責人所簽發，被上訴人公司自有容忍其
    為代理之義務，而應負給付票款之責任等語。惟上訴人提示系爭支票，未遭付款
    銀行以印鑑不符而退票之情，僅能證明系爭支票上發票人處蓋用之「爵比有限公
    司」之公司章及其法定代理人「廖本源」之印文，與向付款銀行申請系爭支票存
    款帳戶而留存之印章相符，尚不能證明系爭支票為被上訴人公司所簽發；倘有未
    經授權之第三人冒用被上訴人公司之名義而向付款銀行申請設立系爭支票存款帳
    戶，憑以領用支票而簽發，其蓋用之發票人印文當與付款銀行留存之印章相同，
    而無印鑑不符之情事。是上訴人必須能證明系爭支票存款帳戶係被上訴人公司所
    申請設立，始能以系爭支票未以印鑑不符退票之情事而推論系爭支票係被上訴人
    公司所簽發。惟系爭支票發票人處所蓋用之「爵比有限公司」之公司印文及其法
    定代理人「廖本源」之印文，經肉眼比對結果，即與上訴人所提出被上訴人公司
    變更登記表上之印鑑不同；而上訴人復未主張及證明系爭支票存款帳戶係被上訴
    人公司所設立，亦未能提出其他積極證據證明系爭支票確係廖本源以被上訴人公
    司之法定代理人身分所簽發或授權他人簽發，則其主張被上訴人公司應負票據清
    償責任云云，即無理由。
  (三)上訴人雖提出台灣高等法院高雄高分院八十七年度重上字第五一號清償借款判決
    書，主張縱廖本源係遭特定人冒用名義為被上訴人公司之法定代理人，惟該特定
    人即為被上訴人公司之實際負責人，被上訴人公司對該實際負責人為之行為自應
    負責等語。惟勾稽上開高雄高分院之判決內容，係上訴人於該清償借款事件主張
    嵩菖企業有限公司 (下稱嵩菖公司) 向其借款九百萬元未償，而起訴請求返還，
    該法院依上訴人提出之借據、授信約定書上公司之印文與嵩菖公司變更登記事項
    卡上之公司印鑑相同，且嵩菖公司之法定代理人宋張福妹之女宋雲萍亦陳稱：伊
    係嵩菖公司之實際經營者，由伊拿公司印章去蓋用借款等語，因認「宋張福妹雖
    掛名為負責人，惟實際上公司之事務，均由宋雲萍經營，公司對於宋雲萍負有容
    忍其為代理之義務，此亦宋雲萍所以管有公司及宋張福妹印鑑章之緣由，是縱如
    宋雲萍所述，其以嵩菖公司向上訴人借貸本件之款，未告之名義上之法定代理人
    宋張福妹，嵩菖公司仍應負借款人責任。」 (見本院卷第三三頁) ，核該判決書
    認定嵩菖公司之實際經營人宋雲萍持嵩菖公司之印章蓋用借據向上訴人借款，應
    由嵩菖公司負責清償之事實，與本件情形不同，上訴人比附援引，自不足採，仍
    無從為上訴人有利之認定。
五、綜上所述，本件上訴人依票據關係，請求被上訴人給付一百四十四萬一千八百五
    十元，及如本判決附件所示之利息起算日起至清償日止，按年息百分之六計算之
    利息，為無理由，應予駁回。此部分原審為上訴人敗訴之判決，及駁回其假執行
    之聲請，理由雖有不同，惟結論並無二致，上訴意旨指摘原判決此部分不當，求
    予廢棄改判，為無理由，應予駁回上訴。
六、本件為判決基礎之事證已臻明確，本院經逐一審酌兩造歷審所提攻擊、防禦方法
    ，均與前開論斷結果無礙，爰不再一一論述，並此敘明。
七、據上論結，本件上訴為無理由，依民事訴訟法第四百四十九條第二項、第四百六
    十三條、第三百八十五條第一項前段、第七十八條，判決如主文。
中      華      民      國    九十二    年      七      月    二十九    日
                              民事第十六庭
                                  審判長法  官  阮  富  枝
                                        法  官  林  麗  玲
                                        法  官  吳  麗  惠
右正本係照原本作成。
不得再上訴。
中      華      民      國    九十二    年      七      月    三十一    日
                                        書記官  陶  美  玲


司法院資訊處製作；財團法人民間司法改革基金會備份。
